臺灣臺北地方法院刑事判決　　　　　　　95年度訴字第2112號
公　訴　人　臺灣臺北地方法院檢察署檢察官
被　　　告　甲○○
　　　　　　　　　　2樓（
指定辯護人　本院公設辯護人戊○○
上列被告因殺人未遂案件，經檢察官提起公訴（九十五年度偵字
第二六四○七號），本院判決如下：
    主  文
甲○○殺人，未遂，累犯，處有期徒刑年。又殺人，未遂，累
犯，處有期徒刑年陸月。應執行有期徒刑陸年貳月。
    事  實
一、甲○○有傷害、恐嚇、妨害自由、肅清煙毒條例等前科，於
    民國八十一年間，因肅清煙毒條例案件，經臺灣士林地方法
    院以八十一年度訴字第九一號判決判處有期徒刑四年，嗣經
    臺灣高等法院以八十一年度上訴字第一八七四號判決判處有
    期徒刑四年確定，於八十四年間，又因肅清煙毒條例案件，
    經臺灣板橋地方法院以八十三年度訴字第二七八八號判決判
    處有期徒刑四年二月確定，前開二案件於八十七年八月二十
    五日因縮短刑期假釋出監，假釋中並付保護管束，嗣其前開
    假釋因故遭撤銷而應執行殘刑有期徒刑三年四月十八日，於
    九十四年十二月三十一日縮刑期滿，九十五年一月一日因縮
    短刑期執行完畢出監。
二、甲○○於九十五年十二月四日二十時許，前往臺北市松山區
    ○○○路五段三九五號龍順小吃店與友人飲酒，期間邀約在
    該處工作之乙○○外出，但遭乙○○拒絕，並與乙○○有言
    語上衝突，竟基於殺人之犯意，明知持菜刀揮砍他人頭部等
    重要部位，可能招致他人死亡之結果，詎仍於同日二十時三
    十五分許至該小吃店廚房內取出非其所有之菜刀一把，意圖
    朝乙○○頭部砍殺，適該店老闆娘丙○○○在該處為心臟不
    舒服之乙○○冰敷而蹲坐於乙○○之旁，甲○○竟另起殺害
    丙○○○之犯意，以上開菜刀朝丙○○○頭部砍殺一刀，致
    丙○○○受有頭部外傷併頭皮深部撕裂傷（長七公分，深三
    公分）之傷害。丙○○○見狀閃躲，甲○○復基於殺害乙○○之犯意，先以上開菜刀朝乙○○頭部接連砍殺二刀，乙○○雖欲加以閃躲逃離，但仍遭甲○○追逐並持上開菜刀接續
    砍傷左前臂、右肩部等處，致乙○○受有頭部外傷併頭皮撕
    裂傷二處（五公分及十公分）、左前臂撕裂傷二處（一公分
    及一公分）、右肩撕裂傷（十公分）等傷害，並倒地昏迷不
    醒，因丙○○○於逃跑時大聲呼救，甲○○為恐他人發現旋
    即逃離該處，並於逃逸時隨手將前開菜刀棄置於路旁之不知
    名巷弄處。員警接獲路人報警後將丙○○○、乙○○送往國
    防醫學院三軍總醫院進行縫合手術，該二人始免於死亡，甲○○於偵查機關尚未發覺其犯罪前之同日二十時四十七分五
    十七秒許即持其所有之0000000000號行動電話撥
    打一一○報案專線電話表明欲自首之意，旋再回到案發現場
    向有偵查權之到場員警對於此未發覺之罪自首而願接受裁判
    ，因而查悉上情。
三、案經甲○○自首暨乙○○、丙○○○訴由臺北市政府警察局
    松山分局報請臺灣臺北地方法院檢察署檢察官偵查起訴。
    理  由
壹、程序方面：
  一、按「被告以外之人於審判外之言詞或書面陳述，除法律有
      規定者外，不得作為證據。」、「被告以外之人於偵查中
      向檢察官所為之陳述，除顯有不可信之情況者外，得為證
      據。」、「被告以外之人於檢察事務官、司法警察官或司
      法警察調查中所為之陳述，與審判中不符時，其先前之陳
      述具有較可信之特別情況，且為證明犯罪事實存否所必要
      者，得為證據。」、「被告以外之人於審判外之陳述，雖
      不符前四條之規定，而經當事人於審判程序同意作為證據
      ，法院審酌該言詞陳述或書面陳述作成時之情況，認為適
      當者，亦得為證據。」、「當事人、代理人或辯護人於法
      院調查證據時，知有第一百五十九條第一項不得為證據之
      情形，而未於言詞辯論終結前聲明異議者，視為有前項之
      同意。」，刑事訴訟法第一百五十九條第一項、第一百五
      十九條之一第二項、第一百五十九條之二、第一百五十九
      條之五第一項、第二項分別定有明文。
  二、告訴人即證人丙○○○、乙○○於檢察官偵查中之供詞，
      業經具結，有結文在卷為憑，且偵查中檢察官向被告以外
      之人所取得之陳述，原則上均能遵守法律規定，不致違法
      取供，其可信性極高，並無顯有不可信之情況，且被告甲○○之辯護人於本院行準備程序時代被告主張證人乙○○
      、丙○○○二人於偵查中之陳述如有經具結，則認為具有
      證據能力等語（見本院九十六年一月十八日準備程序筆錄
      ），揆之上開規定，證人丙○○○、乙○○於檢察官偵查
      中之供詞，均有證據能力而得為證據。
  三、至告訴人丙○○○、乙○○於警詢時之陳述，因本院審理
      時業已傳喚該二人到庭具結作證，且該二證人於本院所為
      之證言與渠等先前於司法警察調查中所為之陳述大致相符
      ，是渠等先前於警詢時之陳述並無刑事訴訟法第一百五十
      九條之二之情形，辯護人於本院行準備程序時復代被告主
      張該二人於警詢中之陳述為審判外之陳述，不具證據能力
      等語（見本院九十六年一月十八日準備程序筆錄）而爭執
      該等證據之證據能力，揆之前揭說明，該二人先前於警詢
      之陳述，顯然無證據能力。
  四、另公訴人提出作為證據之卷內其餘書面證據資料，因辯護
      人於本院行準備程序時已代被告表示認為各該證據有證據
      能力（見本院九十六年一月十八日準備程序筆錄）等語，
      本院審酌該等證據作成時之情況，並無不宜作為證據之情
      事，依刑事訴訟法第一百五十九條之五第一項之規定，自
      得作為證據。
貳、實體方面：
  一、訊據被告對於上開時間與友人在龍順小吃店飲酒，期間邀
      約告訴人乙○○外出，但遭告訴人乙○○拒絕，嗣至廚房
      拿取菜刀繼而揮砍告訴人丙○○○、乙○○，致告訴人丙○○○、乙○○分別受有上開傷害之事實坦承不諱，然矢
      口否認有何殺人犯行，辯稱：告訴人乙○○為其相識七月
      之女友，當日係因其邀約告訴人乙○○外出遭拒，告訴人
      乙○○還在其友人面前稱寧願與其友人上床，亦不要與其
      外出，當時其甚為難堪，加上當天其有飲酒，一時衝動情
      緒失控失去理智方至廚房拿取菜刀揮砍告訴人丙○○○及
      乙○○，其係因遭告訴人乙○○之言語刺激，一時氣瘋方
      為上開行為，其無殺害告訴人乙○○與丙○○○致渠等於
      死之意，只是想教訓告訴人乙○○，之後發生何事其已不
      記得云云。
  二、經查：
      (一)上開事實，業據證人即告訴人丙○○○證稱：渠為龍
          順小吃店老闆娘，證人乙○○為其友人，有空會到小
          吃店幫忙，被告與證人乙○○並非男女朋友，當天證
          人乙○○心臟病復發，要渠拿冰塊幫忙冰敷，渠拿冰
          塊幫證人乙○○冰敷時，不知道為什麼被從後面砍了
          頭部一刀，當時覺得麻麻的，轉過去才看到被告用刀
          砍渠一刀，被告後來就連續砍證人乙○○，渠被砍之
          後有想要逃跑，證人乙○○也有跑，但被告在後追渠
          二人（見偵查卷宗第五十五至五十七頁、本院九十六
          年五月二十四日審判筆錄）等語明確，復經證人即告
          訴人乙○○證述：伊與被告並非男女朋友，亦無交往
          ，但被告要追伊，當天被告跟兩個友人剛進來時，沒
          有攻擊伊，之後也沒有發生什麼事情，後來因為伊心
          臟不好，剛好發作，伊不知道什麼回事被告亂摔杯子
          並離開包廂，伊以為被告要去上廁所，當證人黎陳桂
          妹用冰塊在包廂內幫伊冰敷時，就聽到砰的一聲，證
          人丙○○○流血，後來又換伊流血，當天被告衝進來
          時，第一刀就砍證人丙○○○頭部，之後都是砍伊，
          共砍了五刀，縫了三十多針，當時伊有要跑但跑不掉
          ，但是發生什麼事不知道，因伊受到驚嚇，後來有人
          叫一一九來，那時候伊穿厚的毛線衣，前面、後面及
          一整臉都是血，之後就昏迷了（見偵查卷宗第五十五
          至五十七頁、本院九十六年五月二十四日審判筆錄）
          等情歷歷，經核情節大致相符。而證人丙○○○因受
          被告持菜刀揮砍而受有頭部外傷併頭皮深部撕裂傷（
          長七公分，深三公分）之傷害，證人乙○○因受被告
          持菜刀揮砍而受有頭部外傷併頭皮撕裂傷二處（五公
          分及十公分）、左前臂撕裂傷二處（一公分及一公分
          ）、右肩撕裂傷（十公分）等傷害，亦有國防醫學院
          三軍總醫院附設民眾診療服務處診斷證明書二紙在卷
          可按。
      (二)被告雖辯稱告訴人乙○○為其相識七月之女友，當日
          係因其邀約告訴人乙○○外出遭拒，告訴人乙○○還
          在其友人面前稱寧願與其友人上床，亦不要與其外出
          ，當時其甚為難堪，加上當天其有飲酒，一時衝動情
          緒失控失去理智方至廚房拿取菜刀揮砍告訴人黎陳桂
          妹及乙○○，係因遭告訴人乙○○之言語刺激，一時
          氣瘋方為上開行為，其無殺害告訴人乙○○與黎陳桂
          妹致渠等於死之意，只是想教訓告訴人乙○○云云，
          查被告於檢察官偵查中既自承知道頭部為人最脆弱之
          地方等情（見偵查卷宗第五十五頁），於本院訊問、
          審理時復坦認知道人之頭部為身體重要部位，持利器
          向他人頭部重擊可能致人於死等情（見本院九十五年
          度聲羈字第五四五號刑事一般卷宗第七頁、九十六年
          六月二十一日審判筆錄），被告既係持廚房用之菜刀
          揮砍證人丙○○○、乙○○，而菜刀為金屬製之利器
          ，若以之為凶器使用，客觀上顯足以對人之生命構成
          威脅，則該菜刀能殺人不能謂無預見，且人之頭部屬
          人身要害，以菜刀往上開要害砍殺，可致人於死，此
          為眾所週知之事，應為被告下手時所得預見，被告竟
          仍於事實欄所載之時、地執之揮砍證人丙○○○、何
          美秀，致該二證人受有如事實欄所載之傷害，被告具
          有殺人之犯意，甚為明確，被告此節所辯，要係卸責
          之詞，顯不足採。
      (三)再被告固曾於九十五年六月二十二日至國防醫學院三
          軍總醫院精神科看診，有該院九十六年二月十六日集
          運字第○九六○○○二八一一號函暨檢附之病歷資料
          影本在卷可查。然本院將被告送國防醫學院三軍總醫
          院實施精神鑑定結果，認：「就精神醫學專業觀點而
          言，陳員（即被告）目前可能之診斷為(1)酒精依賴、
          (2)疑似酒精相關情緒疾患、(3)多重物質依賴，此外亦
          須考慮反社會人格之可能。陳員於案發前及案發當時
          確曾飲酒，於偵訊時表示酒後神智不清始犯案，但案
          發當時並無明顯言詞模糊、運動不協調、步態不穩、
          意識不清等酒精中毒症狀，案發後兇刀因酒醉丟棄，
          但十分鐘後隨即神智清醒，並自行報警要求自首，於
          鑑定時坦承案情，但又多次表示酒後衝動始犯案。評
          估案發當時陳員雖曾大量飲酒，但未出現妄想或幻覺
          等症狀，犯案後被害人大聲呼救後陳員亦知逃離現場
          、丟棄兇刀，判斷陳員當時之精神狀態，雖有飲酒，
          但意識清醒，無相關證據可證實失去判斷力與現實感
          ，應無達到使其喪失辨識行為違法之能力或顯著降低
          其判斷是非對錯之能力。」等情，有該院九十六年六
          月五日集達字第○九六○○○八七一六號函所檢附之
          精神鑑定報告書一份在卷可按，本院審酌上開精神鑑
          定報告書之內容，並綜合被告於本院審理中所坦認其
          當時飲酒約五、六分醉，神智還算清醒，並未達到不
          醒人事之地步等情（見本院九十六年六月二十一日審
          判筆錄第三頁、第七頁）及上開二證人之證言後，認
          被告行為時之精神狀態，並未達刑法第十九條第一項
          、第二項規定之程度，而仍具有責任能力甚明，是被
          告所辯當時發生何事其已不記得云云，亦係卸責之詞
          ，不足採信。
      (四)綜上，本案事證明確，被告殺人未遂犯行已堪認定，
          應予依法論科。
  三、按殺人未遂與傷害之區別，應以加害人有無殺意為斷，以
      戕害他人生命之故意，著手於刺殺之實行而未發生死亡之
      結果，為殺人未遂；倘無使人喪失生命之故意，僅在使其
      身體、健康受到傷害，則為傷害罪，二罪皆發生傷害之結
      果，祗其主觀犯意及身體傷害程度不同而已（最高法院八
      十四年度臺上字第三一七九號裁判要旨參照）。又殺意之
      有無，雖不以兇器之種類及傷痕之多少等，為絕對之認定
      標準，但加害人下手之部位、用力之程度，仍非不可藉為
      判斷有無殺意之心證依據。查被告以菜刀之利刃揮砍證人
      丙○○○頭部一刀，傷口長達七公分、深達三公分，證人
      乙○○頭部二刀，傷口長達五公分及十公分暨右肩一刀，
      傷口長達十公分，左前臂二刀，傷口均長達一公分，有前
      開國防醫學院三軍總醫院附設民眾診療服務處診斷證明書
      二紙在卷可稽，足見被告下手之重。再被告持菜刀揮砍證
      人丙○○○、乙○○之頭部，而頭部為人體之重要部位，
      若遭受利刃之傷害將導致死亡結果之發生，被告對此應有
      所認識，若非證人二人閃躲得宜並經及時送醫急救，將可
      能發生死亡之結果，足認被告係以殺人之意思而向之揮砍
      。是由前開兇器種類、負傷部位、所為手段等情綜合觀之
      ，更足認被告有殺人之犯意。是核被告所為，係犯刑法第
      二百七十一條第二項、第一項之殺人未遂罪（二次）。其
      持菜刀先後多次揮砍證人乙○○之所為，係基於同一殺人
      犯意下之接續行為，僅侵害一個法益，應僅論以一殺人未
      遂罪。被告所犯上開二殺人未遂罪，犯意個別，所侵害之
      生命法益分屬不同個人，應予分論併罰。被告已著手於殺
      人行為之實行而未生證人丙○○○、乙○○死亡之結果，
      為未遂犯，均應依刑法第二十五條第二項規定，按既遂犯
      之刑度減輕之。查被告於八十一年間，因肅清煙毒條例案
      件，經臺灣士林地方法院以八十一年度訴字第九一號判決
      判處有期徒刑四年，嗣經臺灣高等法院以八十一年度上訴
      字第一八七四號判決判處有期徒刑四年確定，於八十四年
      間，又因肅清煙毒條例案件，經臺灣板橋地方法院以八十
      三年度訴字第二七八八號判決判處有期徒刑四年二月確定
      ，前開二案件於八十七年八月二十五日因縮短刑期假釋出
      監，假釋中並付保護管束，嗣其前開假釋因故遭撤銷而應
      執行殘刑有期徒刑三年四月十八日，於九十四年十二月三
      十一日縮刑期滿，九十五年一月一日因縮短刑期執行完畢
      出監，有臺灣高等法院被告全國前案紀錄表在卷可按，其
      受徒刑之執行完畢，五年以內故意再犯有期徒刑以上之罪
      ，為累犯，應依刑法第四十七條第一項之規定加重其刑，
      並依法先加後減。再刑法第六十二條所謂未發覺之罪，凡
      有搜查權之官吏，不知有犯罪之事實，或雖知有犯罪事實
      ，而不知犯罪人為何人者，均屬之；又所謂發覺，係指該
      管公務員已知犯罪事實並知犯罪人之為何人而言，至被害
      人以及被害人以外之人知悉其事並知其人，而該管公務員
      猶未知之者，仍不能不認為合於該條所謂未發覺之規定（
      最高法院二十六年渝上字第一八三九號、二十年上字第一
      七二一號判例要旨參照），查被告於偵查機關尚未發覺其
      犯罪前之九十五年十二月四日二十時四十七分五十七秒許
      即持其所有之0000000000號行動電話撥打一一
      ○報案專線電話表明欲自首之意，旋並回到案發現場向有
      偵查權之到場員警對於此未發覺之罪自首而願接受裁判等
      情，此業經證人即當時到現場處理之員警丁○○證述明確
      （見本院九十六年五月二十四日審判筆錄），復有遠傳電
      信股份有限公司行動電話0000000000號之雙向
      通聯紀錄、臺北市政府警察局九十六年一月二十六日北市
      警勤字第○九六三○五二四二○○號函暨檢附之該局勤務
      指揮中心受理各類案件紀錄單、臺北市政府警察局松山分
      局九十六年二月十二日北市警松分刑字第○九六三○二九
      一六○○號函暨檢附之該局勤務指揮中心受理各類案件紀
      錄單及報告書等在卷可按，爰依刑法第六十二條前段之規
      定，減輕其刑，並依法遞減之。又被告前於警詢、偵訊中
      雖僅承認傷害犯行而否認有殺人未遂犯行，然係屬訴訟上
      防禦權之行使，不影響其承認持菜刀揮砍證人丙○○○、
      乙○○之自首效力，附此敘明。爰審酌被告因前開細故即
      無視他人之生命、身體法益，率而為持菜刀揮砍證人丙○○○、乙○○之行為，使該二證人受有如事實欄所載之傷
      害，其所為對於社會治安造成危害，暨被告前有前科、素
      行不佳、犯罪後之態度等一切情狀，就被告殺害證人丙○○○、乙○○之犯行各量處如主文所示之刑，並定其應執
      行之刑，以資懲儆。至菜刀一把，雖為供被告犯本案殺人
      未遂罪所用之物，然被告既否認為其所有，復無證據證明
      為被告所有，依法顯無從宣告沒收，附此敘明。
據上論斷，應依刑事訴訟法第二百九十九第一項前段，刑法第二
百七十一條第一項、第二項、第四十七條第一項、第二十五條第
二項、第六十二條前段、第五十一條第五款，判決如主文。
本案經檢察官郭瑜芳到庭執行職務
中　　華　　民　　國　　96　　年　　7　　 月　　4　　 日
　　　　　　　　　刑事第九庭  審判長法　官　蘇素娥
                                    法  官  林怡秀
                                    法  官  黃紹紘
以上正本證明與原本無異。
如不服本判決，應於判決送達後十日內，向本院提出上訴狀（應
抄附繕本）。告訴人或被害人如對於本判決不服者，應具備理由
請求檢察官上訴，其上訴期間之計算係以檢察官收受判決正本之
日期為準。
　　　　　　　　　　　　　　　　    書記官　陳靜君
中　　華　　民　　國　　96　　年　　7 　　月　　5 　　日
附錄本案論罪科刑所犯法條全文
刑法第二百七十一條
殺人者，處死刑、無期徒刑或十年以上有期徒刑。
前項之未遂犯罰之。
預備犯第一項之罪者，處二年以下有期徒刑。
